【裁判字號】    99,上易,58
【裁判日期】    990326
【裁判案由】    毒品危害防制條例
【裁判全文】
臺灣高等法院臺南分院刑事判決          99年度上易字第58號
上  訴  人  臺灣臺南地方法院檢察署檢察官
被      告  甲○○
上列上訴人因被告違反毒品危害防制條例案件，不服臺灣臺南地
方法院98年度易字第1688號中華民國98年12月30日第一審判決（
起訴案號：臺灣臺南地方法院檢察署98年度毒偵字第2037號），
提起上訴，本院判決如下：
    主  文
原判決撤銷，發回臺灣臺南地方法院。
    理  由
一、聲請簡易判決處刑意旨略以：被告甲○○前因施用毒品案件
    ，經本院裁定送觀察、勒戒後，認無繼績施用毒品傾向，於
    民國88年12月13日釋放，並由臺灣臺南地方法院檢察署檢察
    官以88年度偵緝字第1096號為不起訴處分確定。嗣於90年間
    再因施用毒品案件，經本院以裁定令入臺灣臺南戒治所執行
    強制戒治，於91年4月22日停止強制戒治出監，刑罰部分則
    經本院以90年度訴字第1567號判決判處有期徒刑4月、6月確
    定，並於92年11月3日易科罰金執行完畢。詎甲○○仍不知
    悔改，復於98年7月18日3時46分為警採尿回溯前96小時內之
    某時，在不詳地點，以點火燒烤吸食煙霧之方式，施用第二
    級毒品甲基安非他命1次，嗣於98年7月18日甲○○因涉毒品
    案件經警採集尿液送驗，檢驗結果呈安非他命類陽性反應，
    因認被告涉有違反毒品危害防制條例第10條第2項之施用第
    二級毒品罪嫌。
二、原審判決意旨略以：
  (一)按案件起訴之程序違背規定者，應諭知不受理之判決，刑事
    訴訟法第三百零三條第一款定有明文。又毒品危害防制條例
    第20條第1項至第3項規定：「初犯第十條之罪者，檢察官應
    聲請法院裁定令被告入勒戒處所觀察、勒戒，期間不得逾二
    月」、「觀察、勒戒後，檢察官依據勒戒處所之陳報，認受
    觀察、勒戒人無繼續施用毒品傾向者，應即釋放，並為不起
    訴之處分；認受觀察、勒戒人有繼續施用毒品傾向者，檢察
    官應聲請法院裁定令入戒治處所強制戒治，其期間為六個月
    以上，至無繼續強制戒治之必要為止。但最長不得逾一年。
    」、「依前項規定為觀察、勒戒或強制戒治執行完畢釋放後
    ，五年後再犯第十條之罪者，適用本條前二項之規定」，準
    此，毒品危害防制條例就施用毒品者，只於「初犯」及「五
    年後再犯」二種情形，有其追訴條件之限制，即須於初犯經
    觀察勒戒或強制戒治釋放後，五年內均無施用施用毒品之行
    為，始能認其前所實施之觀察勒戒或強制戒治已足遮斷毒癮
    ，而得於五年後再犯時，再予適用初犯之規定，重行觀察勒
    戒等程序。倘五年內已經再犯，被依法追訴處罰，縱其第三
    次（或第三次以上）施用毒品之時間在初犯釋放五年以後，
    即與「五年後再犯」之情形有別，且因已於「五年內再犯」
    ，顯見其再犯率甚高，原實施觀察勒戒或強制戒治，已無法
    收其實效，而無五年戒斷期之存在，自無再經觀察勒戒及強
    制戒治之必要，應由檢察官逕行起訴，始符新法修正之本旨
    。亦即五年期間之計算，係指相鄰之前後二次施用毒品時間
    之間隔而言，非可飛躍自初次起算其五年期間（最高法院95
    年台非字第65號判決意旨參照），故行為人倘因施用毒品案
    件，業經前述行政處遇療程執行完畢並予釋放後，五年內再
    犯施用毒品之罪者，或其施用毒品之時間在前開行政處遇療
    程執行完畢釋放五年以後，惟五年內已經再犯，被依法追訴
    處罰者，檢察官始得依法起訴，此為該條例第10條施用毒品
    罪之法定訴追要件。
  (二)經查，被告前於90年間經警查獲施用第二級毒品，經原審以
    90年度毒聲字第2091號裁定令入戒治處所施以強制戒治，於
    91年4月22日因停止戒治出監，刑罰部分另由檢察官另行起
    訴，經原審以90年度訴字第1567號判決判處有期徒刑六月、
    四月，應執行有期徒刑八月確定，於92年11月3日易科罰金
    執行完畢；且被告於上開強制戒治執行完畢後，迄為本件施
    用第二級毒品犯行前，並未再因施用毒品案件被法院判刑等
    情，有臺灣高等法院被告前案紀錄表1份在卷可憑。被告最
    後1次強制戒治執行完畢之日，應為91年4月22日，期間雖有
    因毒品案件而遭執行有期徒刑，惟該有期徒刑之宣告與強制
    戒治，既為同一案件，即無所謂五年內再犯之情，乃不能認
    為係強制戒治後再犯。被告自上開強制戒治執行完畢五年內
    ，既無其他施用毒品案件，曾經追訴，則被告於98年7月18
    日3時46分為警採尿回溯前96小時內之某時再犯本件施用毒
    品犯行，顯係上開強制戒治執行完畢五年後再犯，揆諸前揭
    意旨，本件並非觀察勒戒執行完畢或強制戒治執行完畢釋放
    後，五年內再為施用毒品之情形，亦非五年內已再犯，且經
    追訴後，再為施用毒品之情形，與前揭毒品危害防制條例第
    20條第3項所定之訴追要件不符，公訴人自應向法院聲請觀
    察、勒戒，而不得逕予起訴。本件起訴程序於法顯有未合，
    爰不經言詞辯論，逕為諭知不受理之判決等語。
三、按施用第一、二級毒品為犯罪行為，毒品危害防制條例第10
    條定有處罰明文。故施用第一、二級毒品者，依前揭規定本
    應科以刑罰。惟基於刑事政策，對合於一定條件之施用者，
    則依同條例第20條、第23條之規定，施以觀察、勒戒及強制
    戒治之保安處分。又毒品危害防制條例於92年7月9日修正公
    布，自93年1月9日施行，其中第20條、第23條將施用毒品之
    刑事處遇程序，區分為「初犯」及「五年內再犯」、「五年
    後再犯」。依其立法理由之說明：「初犯」，經觀察、勒戒
    或強制戒治後，應為不起訴處分或不付審理之裁定；經觀察
    、勒戒或強制戒治執行完畢釋放後，「五年內再犯」者，因
    其再犯率甚高，原實施之觀察、勒戒及強制戒治既已無法收
    其實效，爰依法追訴或裁定交付審理。至於經觀察、勒戒或
    強制戒治執行完畢釋放後，「五年後再犯」者，前所實施之
    觀察、勒戒或強制戒治已足以遮斷其施用毒品之毒癮，為期
    自新及協助其斷除毒癮，仍適用「初犯」規定，先經觀察、
    勒戒或強制戒治之程序。從而依修正後之規定，僅限於「初
    犯」及「五年後再犯」二種情形，始應先經觀察、勒戒或強
    制戒治程序。倘被告於五年內已再犯，經依法追訴處罰，縱
    其第3次（或第3次以上）再度施用毒品之時間，在初犯經觀
    察、勒戒或強制戒治執行完畢釋放五年以後，已不合於「五
    年後再犯」之規定，且因已於「五年內再犯」，顯見其再犯
    率甚高，原實施觀察、勒戒或強制戒治，已無法收其實效，
    自無再經觀察、勒戒及強制戒治之必要，應由檢察官逕行起
    訴，始符該法修正之本旨（最高法院97年度第五次刑事庭會
    議決議意旨參照）。
四、經查：被告前因施用毒品案件，於88年間因「初犯」施用毒
    品案件經原審於88年9月16日以88年度毒聲字第2716號裁定
    送勒戒處所觀察、勒戒後，認為無繼續施用毒品之傾向，於
    同年12月13日釋放出所，並經臺灣臺南地方法院檢察署署檢
    察官以88年度偵緝字第1096號為不起訴處分確定。又於90年
    間經警查獲施用第二級毒品，因屬92年7月9日修正本法前之
    「二犯」，經原審裁定觀察、勒戒後，因有繼續施用毒品之
    傾向，乃由原審再以90年度毒聲字第2091號裁定令入戒治處
    所施以強制戒治，於91年4月22日因停止戒治出監，刑罰部
    分另由檢察官另行起訴，經原審以90年度訴字第1567號判決
    判處有期徒刑六月、四月，應執行有期徒刑八月確定，於92
    年11月3日易科罰金執行完畢，此有臺灣高等法院被告前案
    紀錄表、在監在押全國紀錄表各1份在卷可稽。詎被告再於
    98年7月18日3時46分為警採尿回溯前96小時內之某時再犯本
    件施用毒品犯行，距離前次施用毒品經戒治執行完畢釋放（
    即91年4月22日），已逾5年，形式上雖不合於「五年內再犯
    」之規定，然依前揭最高法院決議意旨，被告「二犯」時係
    已於「五年內再犯」，顯見其再犯率甚高，原實施觀察、勒
    戒或強制戒治，未能遮斷其毒癮，已無法收其實效，即應依
    毒品危害防制條例第10條處罰，是以本件被告被訴施用毒品
    之犯行即與毒品危害防制條例第20條第3項所定「五年後再
    犯」之要件有別，自無再經觀察、勒戒及強制戒治之必要，
    應由檢察官逕行追訴。
五、原審疏未詳酌上情，遽認本件檢察官起訴被告施用第二級毒
    品之時間為98年7月18日3時46分為警採尿回溯前96小時內之
    某時，距離前次施用毒品經戒治執行完畢釋放即91年4月22
    日，已逾5年，應依毒品危害防制條例第20條第3項、第1項
    規定，由檢察官聲請法院裁定令被告入勒戒處所觀察、勒戒
    ，始為適法，因而諭知公訴不受理之判決，於法即有未合。
    檢察官上訴指摘原判決不當，為有理由，為維護被告之審級
    利益，爰將原判決撤銷，發回原法院更為審理，並不經言詞
    辯論為之。
六、據上論斷，應依刑事訴訟法第369條第1項但書、第372條，
    判決如主文。
中    華    民    國    99    年     3    月    26    日
                  刑事第四庭    審判長法  官  吳志誠
                                      法  官  吳森豐
                                      法  官  彭喜有
以上正本證明與原本無異。
不得上訴。
                                      書記官  黃子起
中    華    民    國    99    年    3     月    29    日

司法院資訊處製作；財團法人民間司法改革基金會備份。
